【裁判字號】    98,上易,1990
【裁判日期】    981021
【裁判案由】    詐欺
【裁判全文】
臺灣高等法院刑事判決                98年度上易字第1990號
上  訴  人  臺灣士林地方法院檢察署檢察官
被      告  甲○○
上列上訴人因被告詐欺案件，不服臺灣士林地方法院98年度簡上
字第25號，中華民國98年7月10日第一審判決（聲請簡易判決處
刑案號：臺灣士林地方法院檢察署98年度偵字第1369號），提起
上訴及移送併案審理（臺灣花蓮地方法院檢察署98年度偵字第11
82號、臺灣桃園地方法院檢察署98年度偵字第4758號、偵緝字第
503號），本院判決如下：
    主  文
上訴駁回。
    理  由
一、公訴意旨略以：被告甲○○預見將自己帳戶提供他人使用，
    可幫助詐欺集團施用詐術騙取財物，致使被害人及警方追查
    無門之情況下，竟仍不違背本意，基於幫助詐欺犯意，於民
    國97年10月17日，為求取職務，在桃園縣桃園市○○路將其
    在中國信託商業銀行桃園分行所開立帳號000000000000號帳
    戶存摺影本、提款卡及密碼，交予年籍不詳、自稱「趙先生
    」之成年男子，幫助該詐欺集團施用詐術騙取財物。嗣該年
    籍不詳之人及與其他成員，於97年10月18日撥打電話予梁志
    明，詐稱欲與梁志明進行援交，致使梁志明陷於錯誤，依指
    示在臺北縣淡水鎮○○路151號郵局自動櫃員機匯款新臺幣
    （下同）29,989元至前開中國信託商業銀行桃園分行帳戶。
    因認被告涉犯刑法第30條第1項、第339條第1項之幫助詐欺
    取財罪嫌。
二、檢察官認被告涉犯幫助詐欺取財罪嫌，係以告訴人即被害人
    梁志明於警詢之指述、中國信託商業銀行桃園分行帳戶開戶
    資料及交易明細資料，並論稱被告為求取職務，即將其帳戶
    金融卡及密碼提供他人，幫助詐欺犯意甚明等情，為主要論
    據。
三、按犯罪事實應依證據認定之，無證據不得認定犯罪事實；不
    能證明被告犯罪者，應諭知無罪判決；刑事訴訟法第154條
    第2項、第301條第1項分別定有明文。是以犯罪事實之認定
    ，應憑證據，如未能發現確實之證據，或證據不足以證明，
    自不能以推測或擬制之方法，以為裁判基礎。再以犯罪事實
    所憑之證據，無論係直接證據或間接證據，其為訴訟上之證
    明，須於一般人均不致有所懷疑而得確信為真實之程度，始
    得據為有罪之認定，倘其證明尚未達此程度而尚有合理之懷
    疑存在時，本諸無罪推定原則，自應為被告無罪之諭知。又
    被告否認犯罪事實所持辯解縱使不能成立，除非有確實證據
    足以證明對於被告犯罪已無合理之懷疑外，不能遽為有罪之
    認定；刑事訴訟法規定被告有緘默權，被告基於不自證己罪
    原則，既無供述之義務，亦不負自證清白之責任，不能因被
    告未能提出證據資料證明其無罪，或對於被訴之犯罪事實不
    置可否，即認定其有罪，此觀最高法院92年度臺上字第2570
    號判決意旨甚明。而法院僅有調查而無蒐集證據之義務，檢
    察官於訴訟上應負提出證據及說服之實質舉證責任，關於認
    定被告有罪之證據，須達到使事實審法官有「確信」之心證
    時，方得為被告有罪之判斷。若依負追訴犯罪職責之檢察官
    所提出之證據，尚無法使事實審法官有此程度之心證時，自
    應為有利於被告之認定，亦有最高法院92年臺上字第128號
    判例意旨可資參照。
四、訊據被告固坦承於97年10月17日，在桃園縣桃園市○○路，
    將其中國信託商業銀行桃園分行帳號000000000000號帳戶存
    摺影本、提款卡及密碼資料，交予年籍不詳、自稱「趙先生
    」之成年男子，然堅詞否認有公訴意旨所稱幫助詐欺取財犯
    行，辯稱：我因為看見自由時報桃園縣市版報紙分類廣告所
    刊登應徵司機之訊息，使用0000000000號行動電話撥打報載
    之0000000000電話號碼應徵，並依受話人即自稱「趙先生」
    之真實姓名年籍不詳之成年男子之指示，提供帳戶之存摺影
    本、提款卡及密碼以供應徵工作之用，並無提供帳戶幫助他
    人犯罪之故意等語。
五、經查：
（一）告訴人梁志明於97年10月18日因接獲真實年籍不詳之成年
      女子來電，詐稱欲與之援交，致使梁志明陷於錯誤，依指
      示在臺北縣淡水鎮○○路151號郵局之自動櫃員機，匯款
      29,989元至被告於中國信託商業銀行桃園分行第00000000
      0000號帳戶等情，業據梁志明於警詢指訴綦詳（見第1369
      號偵查卷第7頁至第8頁），並有梁志明中華郵政自動櫃員
      機儲戶交易明細表（見第1369號偵查卷第9頁）、中國信
      託商業銀行97年11月4日函暨所檢附之被告帳戶交易明細
      暨開戶資料在卷足憑（見第1369號偵查卷第13頁至第16頁
      ）。是以梁志明確因遭詐騙集團成員詐騙而將上開款項匯
      入被告所有之中國信託商業銀行桃園分行帳號0000000000
      00號帳戶等情，堪認定為事實。惟本件被告是否成幫助詐
      欺取財罪，仍應審究被告主觀上是否基於幫助犯罪之認識
      及故意，而交付前揭帳戶之存摺影本、提款卡暨密碼予他
      人。
（二）被告於97年10月17日前某時，因見自由時報報紙分類廣告
      版刊登應徵司機之訊息，遂依報載電話號碼0000000000號
      去電詢問，並依接電之「趙先生」指示，於97年10月17日
      ，在桃園縣桃園市○○路中國信託商業銀行桃園分行前，
      將其在中國信託商業銀行桃園分行所開立帳戶之存摺影本
      、提款卡、密碼及其駕照影印本等物，交付真實姓名年籍
      不詳、自稱「趙先生」之成年男子等情，迭據被告於警詢
      、偵查及法院審理時供明在卷，並有其提出之自由時報分
      類廣告影本（見原審卷第29頁）及所持用行動電話出帳通
      話明細清單（見原審卷第30頁）在卷可稽。再者，被告急
      為應徵工作，應「趙先生」之要求，於前揭時、地交付帳
      戶存摺影本、提款卡、密碼之經過，亦據97年10月17日陪
      同被告前往應徵，並會見「趙先生」之證人丁○○，於原
      審98年6月29日審判期日到庭具結證述在案（見原審卷第3
      5頁、第36頁），核與被告所述相符，被告辯稱其為應徵
      工作，進而依報載廣告與「趙先生」取得聯繫，為獲取工
      作機會，乃應「趙先生」之請求，連同其駕照影本、上開
      帳戶金融卡、密碼及存摺影本一併交付予「趙先生」，並
      非無據。而被告於97年9月底、10月初即自原就業之華通
      電腦公司離職，該帳戶原亦係被告原來之工作薪資匯款帳
      戶，此參諸被告帳戶交易明細資料註記自明。而被告離職
      以後，自97年10月9日帳戶存款最末筆薪資進帳，即乏收
      入，其稱亟需工作以求得收入，並未違背社會常情通念，
      而以被告資歷、背景及現今經濟不景氣狀況，提供工作機
      會者與應徵者並非處於平等地位，從而被告雖已成年，亦
      非無應徵工作之經驗，惟因急尋工作，致誤信「趙先生」
      說法，應「趙先生」之要求而提供自己帳戶金融卡、密碼
      及存摺影本予「趙先生」驗證之可能性，不能予以排除；
      在無積極證據之情況下，不能以推定方式，遽認被告交付
      自己帳戶存摺影本、提款卡、密碼予「趙先生」之際，主
      觀上即有幫助犯罪之認識及故意。
（三）依卷附被告持用之行動電話門號0000000000號已出帳通話
      明細清單所載內容，被告於97年10月17日交付上開帳戶提
      款卡、密碼予「趙先生」後，於97年10月20日仍有撥打前
      開分類廣告內所載0000000000號聯絡電話之通聯紀錄，並
      就此陳稱係因「趙先生」允諾其自97年10月20日（週一）
      即可開始上班，惟97年10月20日「趙先生」卻久未依約與
      其聯絡，被告又再打同支電話找趙先生，惟已非「趙先生
      」本人接聽，要被告晚點再打，嗣後該電話即已不通等語
      （見原審卷第47頁）相互符合。此外，依檢察官所舉證據
      ，被告提供本件帳戶存摺影本、提款卡、密碼資料予他人
      ，並未獲取任何對價利益，被告何須承擔幫助詐欺取財犯
      罪受追訴處罰之風險，而為此舉，益徵被告辯稱其因亟需
      工作機會，致陷於錯誤，始連同應徵工作所需之駕照影本
      外，另交付上開帳戶存摺影本、提款卡及密碼等物，可信
      為實情，自難認被告有提供其帳戶充為他人實施詐欺取財
      犯行收取匯款使用之故意，被告對於取得其帳戶提款卡、
      密碼資料者，事後實施之詐欺取財犯行，主觀上應無預見
      ，其亦非出於幫助詐欺之認識而施以助力。
六、綜上所析，本件以檢察官所舉證據，尚不足以證明被告有公
    訴意旨所稱之幫助詐欺取財犯行，揆諸首揭說明，即應為被
    告無罪之諭知。
七、檢察上訴意旨雖指稱：
（一）被告供稱其學歷為高職汽修科，於91、92年，約18歲時即
      開始工作，歷次工作在應徵時，未交付其金融帳戶之存摺
      、金融卡及密碼給公司等語，足見被告有足夠之智識及社
      會經驗可判斷是非、對錯及合理、不合理，被告在本案發
      生前即有5、6年的工作經驗，依其經驗，並無於應徵工作
      時交付存摺影本、金融卡及密碼與他人之情事，而交付存
      摺影本、金融卡及密碼與雇主亦與現今社會應徵工作之常
      情不符，被告辯稱其交付存摺影本、金融卡及密碼與刊登
      前揭廣告之人，顯不足採信。又被告供稱：「（檢察官問
      ：10月17日趙先生有問你什麼問題嗎？）沒有。他跟我拿
      完東西，我問完那些話之後，他就走了。（檢察官問：你
      們見面大概幾分鐘？）5到10分鐘而已。（檢察官問：他
      有告訴你公司在哪裡嗎？）他說內壢那邊，沒有告訴我詳
      細的地址。（檢察官問：他有出示公司的名片嗎？）沒有
      。（檢察官問：他有告訴你工作內容嗎？）就是載人上下
      班，類似載小姐上、下班。（檢察官問：你有沒有問他為
      什麼要測試你的帳戶？）有。他說要把錢匯到我的戶頭裡
      面，我也不懂意思。當時我急著找工作。（檢察官問：為
      什麼應徵工作會在路邊？）我也不知道，他就跟我約一個
      地方，要我把那些東西交給他。」等語，足見被告連欲應
      徵工作之公司在何處都不知情，且竟然是一反常理的在路
      邊進行面試，甚至於面試人員並未詢問被告問題，凡此種
      種，均與一般應徵工作之常情不符，且被告應徵工作，公
      司是發薪者，根本不需知道被告金融帳戶之密碼，亦無需
      要求被告提供金融卡給公司，足證被告所辯顯不可採，原
      審判決竟仍採信被告之辯詞，顯係採認證據不當。
（二）被告於歷次偵審中均未提及有證人丁○○可證明其應徵工
      作遭詐騙帳戶乙情，有被告歷次筆錄在卷可佐，被告忽於
      原審提出聲請傳喚丁○○，且據被告及丁○○供稱，丁○
      ○與被告曾係男女朋友，並曾同居等情，均足以懷疑丁○
      ○所為之證詞有偏袒被告之可能，甚且可能是虛偽陳述，
      不可採信，故檢察官於詰問丁○○後，聲請調查證據，請
      原審函調證人丁○○於華通電腦公司之在職期間以及97年
      10月17日當日是否排休等情，以驗證丁○○是否有虛偽陳
      述之情事，詎原審竟駁回此項調查證據之聲請，有應調查
      之證據未予調查之違誤。
（三）被告雖提出報紙分類廣告及其行動電話之通話明細表為證
      ，然該報紙分類廣告及行動電話通話明細表頂多僅能證明
      被告曾看過該報紙分類廣告，進而撥打電話詢問，尚不足
      證明其將帳戶之存摺影本、金融卡、密碼交付與刊登前揭
      廣告之人。被告雖聲請傳喚丁○○作證以佐證前揭報紙分
      類廣告與行動電話通話明細表與本案有關，然丁○○之證
      詞有可能係虛偽陳述，已如上述，原審未予驗證即予採信
      ，已屬採證不當；且原審採信被告前揭顯不可採之辯詞，
      並以前揭未證明與本案有關之報紙分類廣告、行動電話通
      話明細表，逕以認定被告係將帳戶存摺影本、金融卡、密
      碼交付與刊登廣告之人，顯係誤斷；縱認被告確有電詢前
      揭廣告應徵工作，然被告實不可能因應徵此工作而交付其
      存摺影本、金融卡及密碼，且詐欺集團花費眾多人力、物
      力向無辜民眾詐取財物，其為保障其犯罪所得及躲避追緝
      ，其所使用之帳戶理當係其可完全掌控之帳戶，而依被告
      所辯，其係遭人詐騙而交付帳戶存摺影本、金融卡、密碼
      ，則被告所提供之分類廣告當係詐術之一環，被告根本不
      可能有機會去擔任司機，被告很快就會發現其被詐騙帳戶
      存摺影本、金融卡而去報警處理，並通知銀行凍結帳戶，
      如此，詐騙集團所詐得之款項當無法領出，然詐騙集團根
      本不能控制被告何時發現其被詐騙，試問詐欺集團有可能
      會使用如此無法掌控之帳戶來詐騙嗎？綜上，原審判決認
      定事實顯有錯誤，判決理由實有違事理及論理法則、經驗
      法則。
（四）現今詐欺集團橫行，將自己之帳戶提供與他人，將被詐欺
      集團用為轉帳使用乙情，已為政府及媒體廣為宣導，為眾
      所皆知之事，被告故意交付其帳戶存摺、提款卡、密碼予
      他人，其當可預見帳戶將為詐欺集團成員為轉帳使用，竟
      仍故意提供他人使用，被告顯有幫助詐欺之故意，且其帳
      戶確為詐欺集團成員詐欺梁志明後，由梁志明匯入29,989
      元，有證人梁志明之證詞、本件帳戶開戶資料、交易明細
      各1份在卷可稽，被告幫助詐欺犯行明確，請撤銷原審判
      決，另為適法之判決云云。
八、本院查：
（一）時下詐欺集團犯罪手法常常推陳出新，因受詐騙遭蒙財產
      損失者，其中不乏具高學歷或有相當社會經驗之人，檢察
      官對被告被訴幫助詐欺取財之犯行，未提積極證據以明其
      犯罪事實，以被告學歷為高職汽修科，具有工作，歷次應
      徵工作時，未曾交付金融帳戶之存摺、金融卡及密碼給公
      司等情，推論被告有足夠之智識及社會經驗可判斷是非、
      對錯及合理、不合理，依被告工作經驗，並無於應徵工作
      時交付存摺影本、金融卡及密碼與他人之情事，而被告為
      應徵工作，依其提供之勞務向公司領薪，交付存摺影本、
      金融卡及密碼予雇主，與現今社會應徵工作之常情不符，
      即主張被告辯稱其交付存摺影本、金融卡及密碼予刊登廣
      告之人，全然不足採信，已有率斷之虞。
（二）檢察官對於證人丁○○有利於被告之證詞有所質疑，然依
      本件原聲請簡易判決處刑書所載被告犯罪事實，檢察官亦
      採認被告係於97年10月17日，為求取職務，在桃園縣桃園
      市○○路將其在中國信託商業銀行桃園分行所開立帳號00
      0000000000號帳戶存摺影本、提款卡及密碼，交予年籍不
      詳、自稱「趙先生」之成年男子之事實，而丁○○既係於
      原審具結作證，其證言並經詰問程序予以覈實，相較刑法
      偽證罪最重得處以有期徒刑7年，被告所犯幫助詐欺取財
      罪，最重刑度為有期徒刑5年，丁○○僅為被告前同居女
      友，於作證時業已分手，其冒偽證重罰而為虛偽陳述之動
      機，尚屬薄弱。此外，被告就其見自由時報報紙分類廣告
      版刊登應徵司機之訊息，乃依報載電話號碼去電詢問，並
      依接電之「趙先生」指示，於96年10月17日，在桃園縣桃
      園市○○路中國信託商業銀行桃園分行前，將其在中國信
      託商業銀行桃園分行所開立帳戶之存摺影本、提款卡、密
      碼及其駕照影印本等物，交付真實姓名年籍不詳，自稱「
      趙先生」之成年男子等情，尚有被告所提出之自由時報分
      類廣告影本及其所持用行動電話出帳通話明細清單可考，
      檢察官未依刑事訴訟法第228條第1項之職務要求，據此證
      據深入追查以釐清案情並究辦本件詐欺集團正犯，反責被
      告所辯不實及臆測丁○○有作偽證之可能，復以此推斷被
      告犯罪，自無可採。
八、據上所述，被告交付其中國信託商業銀行桃園分行第000000
    000000號帳戶存摺影本、提款卡及密碼資料，予年籍不詳、
    自稱「趙先生」成年男子之際，主觀上無幫助他人犯詐欺取
    財罪之故意，檢察官就被告被訴幫助詐欺取財罪行，未提出
    積極證據加以證明，當不得以推論方式率然認定被告反證無
    從成立而入被告於罪，原審為被告無罪之諭知，其認事用法
    ，並無違誤，檢察官上訴意旨執前詞指摘原判決不當，為無
    理由，應予駁回。
九、至於臺灣花蓮地方法院檢察署98年度偵字第1182號移送併辦
    意旨稱：被告基於幫助他人遂行詐欺取財之不確定故意，於
    97年10月17日，在桃園市中國信託商業銀行門前，將其所有
    之中國信託商業銀行桃園分行第000000000000號帳戶存摺影
    本、金融卡、密碼及駕照影本，交予自稱「趙先生」之詐欺
    集團成員使用。嗣於97年10月18日22時30分許，適有丙○○
    接獲詐欺集團電話來電，諉稱係中國信託商業銀行之客服人
    員，告以丙○○電視購物時，錯誤設定為分期付款，要求丙
    ○○至自動櫃員機更改設定，丙○○因陷於錯誤依指示辦理
    ，而遭詐騙轉帳3萬元至被告所申設之前開帳戶。臺灣桃園
    地方法院檢察署98年度偵字第4758號、98年度偵緝字第503
    號移送併辦意旨稱：被告於97年10月17日，在桃園地區，將
    其向中國信託商業銀行桃園分行申請開立第000000000000號
    帳戶之存摺影本、提款卡及密碼交予年籍不詳、自稱「趙先
    生」之成年男子，供詐欺集團使用。嗣該詐欺集團所屬成員
    ，即意圖為自己不法之所有，於97年10月18日分別撥打電話
    給乙○○、梁志明，佯以網路購物時電腦發生錯誤須更正、
    及網路援交需確認身份為由，致乙○○、梁志明皆陷於錯誤
    ，而依其指示至提款機操作，於其後各匯款84,000元、29,9
    89元至被告帳戶，各該匯款旋遭提領一空等情。認被告因提
    供相同之帳戶予詐騙集團使用，所涉詐欺罪嫌，與本件案件
    具有想像競合關係，為裁判上一罪，移請併案審理等語。惟
    被告本件被訴之幫助詐欺取財犯行，既諭知無罪之判決，前
    開移送併案部分，除臺灣桃園地方法院檢察署檢察官移送併
    辦意旨所指有關被害人梁志明部分，於本件檢察官提起公訴
    所指之事實同一，經本院審理如前所述外，其餘臺灣桃園地
    方法院檢察署檢察官、臺灣花蓮地方法院檢察署檢察官併辦
    意旨所指事實，即非為起訴效力所及，無從併予審究，爰退
    回相關卷證，請檢察官另行依法處理，附此敘明。
據上論斷，應依刑事訴訟法第368條，判決如主文。
本案經檢察官繆卓然到庭執行職務。
中    華    民    國    98    年    10    月    21    日
            刑事第十三庭  審判長法  官   曾德水
                                法  官   遲中慧
                                法  官   陳恆寬
以上正本證明與原本無異。
不得上訴。
                                書記官   洪雪娥
中    華    民    國    98    年    10    月    23    日


司法院資訊處製作；財團法人民間司法改革基金會備份。
